ACORDAO-COMPLETO-2426601

ACÓRDÃO 2342/2020 ATA 33/2020 - PLENÁRIO

VISTOS, relatados e discutidos estes autos de Representação, com pedido de medida cautelar, oferecida por Bidden Comercial Ltda., em face de supostas irregularidades constantes do Pregão Eletrônico 9/2020, a cargo do Serviço Social da Indústria - Departamento Regional do Distrito Federal (Sesi/DR/DF) , que tem por objeto o registro de preços para eventual fornecimento de materiais para manutenção das piscinas das Unidades Operacionais do SESI Sobradinho, Gama e Taguatinga/DF,  
ACORDAM os Ministros do Tribunal de Contas da União, reunidos em Sessão Plenária, diante das razões expostas pelo Relator, em:  
9.1. conhecer da Representação, satisfeitos os requisitos de admissibilidade constantes no art. 113, § 1º, da Lei 8.666/1993, c/c os arts. 235 e 237, VII, do Regimento Interno deste Tribunal, e no art. 103, § 1º, da Resolução - TCU 259/2014;  
9.2. indeferir o requerimento de medida cautelar; 
9.3. no mérito, considerar a Representação parcialmente procedente com fundamento no art. 276, § 6º, do Regimento Interno deste Tribunal;	 
9.4. dar ciência ao Serviço Social da Indústria - Departamento Regional do Distrito Federal (Sesi/DR/DF) , com fundamento no art. 9º, inciso I, da Resolução - TCU 315/2020, das seguintes impropriedades/falhas, identificadas no Pregão Eletrônico 9/2020, para que sejam adotadas medidas internas com vistas à prevenção de outras ocorrências semelhantes::
9.4.1. inclusão de exigência de apresentação da memória de cálculo dos índices contábeis nos itens 14.5.2 e 14.5.3 "a" do edital, extrapolando o disposto no art. 12, III, "a" do Regulamento de Licitações e Contratos do Sesi, que, ao dispor sobre a apresentação de balanço patrimonial e demonstrações contábeis que comprovem a situação financeira da empresa, por meio do cálculo de índices contábeis previstos no instrumento convocatório, não obriga a apresentação, pelos licitantes, da memória de cálculo. Assim, o referido edital, além de desbordar o Regulamento de Licitações e Contratos do Sesi, contraria o princípio do formalismo moderado e a jurisprudência deste Tribunal, a exemplo dos Acórdão 1795/2015-TCU-Plenário (Relator Ministro José Mucio) , 357/2015-TCU-Plenário (Relator Ministro Bruno Dantas) e 3381/2013-TCU-Plenário (Relator Ministro Valmir Campelo) ; e 
9.4.2. adoção de procedimentos divergentes nos julgamentos dos itens licitados, ao proceder à inabilitação da empresa Bidden Comercial Ltda. nos itens 2, 5, 16, 18, 23, 24 e 26, por não apresentar a memória de cálculo prevista nas cláusulas 14.5.2 e 14.5.3 "a" do edital, e à habilitação da mesma empresa para os itens licitados 9, 10, 12 e 27, após inclusão posterior do referido documento, contrariando o princípio da isonomia, previsto no art. 2º do Regulamento de Licitações e Contratos do Sesi; 
9.5. informar ao Departamento Regional do Sesi No Distrito Federal e à representante que o conteúdo desta deliberação pode ser consultado no endereço www.tcu.gov.br/acordaos; e
9.6. arquivar os presentes autos, nos termos do art. 169, III, do Regimento Interno deste Tribunal.

Representação sobre possíveis irregularidades em pregão eletrônico destinado ao registro de preços para eventual fornecimento de materiais para manutenção das piscinas das Unidades Operacionais do SESI Sobradinho, Gama e Taguatinga.

Departamento Regional do Sesi No Distrito Federal.

3. Representante: Bidden Comercial Ltda. (CNPJ 36.181.473/0001-80)

13.1. Ministros presentes: José Mucio Monteiro (Presidente), Walton Alencar Rodrigues, Benjamin Zymler, Aroldo Cedraz, Raimundo Carreiro (Relator), Ana Arraes, Bruno Dantas e Vital do Rêgo.
13.2. Ministro-Substituto convocado: Augusto Sherman Cavalcanti.
13.3. Ministro-Substituto presente: Marcos Bemquerer Costa.

RAIMUNDO CARREIRO

Trata-se de representação, com pedido de medida cautelar, oferecida por Bidden Comercial Ltda., em face de supostas irregularidades constantes do Pregão Eletrônico 9/2020, a cargo do Serviço Social da Indústria - Departamento Regional do Distrito Federal (Sesi/DR/DF) , que tem por objeto o registro de preços para eventual fornecimento de materiais para manutenção das piscinas das Unidades Operacionais do SESI Sobradinho, Gama e Taguatinga/DF. 
2.	A Secretaria de Controle Externo de Aquisições Logística (Selog) , após exame das respostas apresentadas pelo Sesi/DR/DF em atenção às diligências efetuadas nos autos, propôs, em instrução às peças 28 e 29, conhecer da representação, indeferir o pedido de medida cautelar e, no mérito, considerá-la parcialmente procedente, in verbis:
"Instrução de representação com pedido de cautelar, após diligência
	A. Identificação do Processo

	TC 025. 363/2020-4
	Mérito: conhecer; considerar parcialmente procedente; indeferir medida cautelar; dar ciência; informar aos interessados e arquivar os autos.

	Unidade Jurisdicionada
	Uasg

	Serviço Social da Indústria - Departamento Regional do Distrito Federal (Sesi/DR/DF) 
	925164

	Objeto

	Registro de Preços para eventual fornecimento de materiais para manutenção das piscinas das Unidades Operacionais do SESI Sobradinho, Gama e Taguatinga (peça 5, p. 1) .

	Representante
	CNPJ

	Bidden Comercial Ltda.
	36.181.473/0001-80

	Há pedido de Sustentação Oral?
	Procuração

	Não 
	Peça 3

	Modalidade
	Número do Certame
	Critério de Julgamento

	Pregão Eletrônico
	9/2020
	Menor preço por item

	Vigência
	Valor Homologado

	Vigência da ata de registro de preços de doze meses, contados da data de sua assinatura, podendo ser prorrogada, conforme art. 34 do Regulamento de Licitações e Contratos do SESI (peça 5, p. 11) .
	Para os itens objeto desta representação (peça 26) :
Item 2, R$ 112.309,12; 
Item 5, R$ 13.172,00; 
Item 16, R$ 8.811,00; 
Item 18, R$ 1.095,48; 
Item 23, R$ 2.922,56; 
Item 24, R$ 745,92; 
Item 26, R$ 1.762,96.

	Fase do Certame

	Certame homologado em 6/7/2020 (Ata de Realização do PE, à peça 7, e Termo de Homologação, à peça 26) . Conforme informado pelo Sesi/DR/DF, a ata de registro de preços teria sido assinada em 14/7/2020 por cinco empresas, sendo que duas dessas empresas, entre elas a representante, não devolveram as atas assinadas, até então (peça 22, p. 5) . Conforme pesquisa realizada em 18/8/2020 no site comprasnet/siasgnet-atasrp, até então não foi publicada informação sobre a assinatura da referida ata de registro de preços (peça 27) . 

	B. Histórico

	1.	 O representante alega, em suma, que (peça 1) : 
	a) foi inabilitado do certame por não ter apresentado, quando da comprovação da qualificação econômico-financeira, memórias de cálculo dos índices de situação financeira exigidos no item 14.5.3."a", e por não ter sido possível consultar suas informações no Sicaf;
	b) a inabilitação da empresa Bidden Comercial Ltda. foi indevida, pois, sendo microempresa optante pelo Simples Nacional a apresentação do balanço patrimonial não seria obrigatória, conforme art. 27 da Lei Complementar 123/2006 e art. 3º do Decreto 8.538/2015;
	c) houve excesso de formalismo na sua inabilitação, pois as dúvidas suscitadas poderiam ser esclarecidas por meio de diligência; e
	d) o edital previa que, não possuindo os índices exigidos no edital, a licitante deveria comprovar patrimônio líquido de pelo menos 10% de cada lote vencido. Assim, considerando que a empresa apresentou patrimônio líquido de R$ 48.271,97, poderia participar de lotes de até R$ 482.719,70.
2.	Por fim, requer (peça 1, p. 10) :
1) Conhecer a representação interposta pela empresa BIDDEN COMERCIAL LTDA, contra as irregularidades da licitação Pregão Eletrônico SRP nº 09/2020 Processo SESI nº 3.124/2020, promovido pelo SESI DR/DF - Serviço Social da Industria Departamento Regional do Distrito Federal. 
2) Determinar a suspensão dos itens 2, 5, 16, 18, 23, 24 e 26 do procedimento licitatório, no estado em que se encontra, até manifestação posterior, considerando presentes os requisitos do fumus boni juris e periculum in mora, sob risco de ineficácia da decisão de mérito; 
3) Ao final, sendo reconhecidas as irregularidades, seja determinado aos responsáveis, que promovam a anulação dos atos que forem considerados ilegais por esta Corte de Contas. 
4) Seja concedida a ciência ao Ministério Público de Contas.
3.	Da análise inicial dos autos, esta Unidade Técnica (Selog) determinou a diligência do Sesi/DR/DF, conforme instrução (peça 17) e pronunciamento da Unidade (peça 18) . 
4.	Promovida a diligência por esta Unidade Técnica, passa-se a analisar as respostas apresentadas, tópico a tópico, conforme transcrição a seguir.

	C. Histórico de Comunicações

	Despacho do Secretário-substituto (Delegação de Competência) 
	Peça 18
	17/7/2020

	Ofícios Encaminhados pelo TCU

	À entidade
	Ofício 37427/2020-TCU/Seproc, de 17/7/2020 (peça 19) .

	D. Documentos Apresentados em Resposta à Oitiva

	Pela Unidade Jurisdicionada

	a) Resposta por meio de documento assinado por procuração (peça 22) ;
b) Balanço Patrimonial e Demonstração de Resultados do exercício, emitidos em 12/3/2020, apresentadas pela empresa Bidden no certame (peça 23) ;
c) Portaria - Sesi/DR/DF 24/2018, designando a sua Superintendente (peça 24) ; e
d) Procuração nomeando advogados como procuradores do Sesi/DR/DF (peça 21) .  

	E. Medida Cautelar - Avaliação dos Pressupostos

	Perigo da Demora

	Há decisão judicial ou administrativa, sem especificação de prazo, para suspender o andamento do processo licitatório ou a contratação?
	Não há informação

	No caso de contratações decorrentes de Registro de Preços:
	A ata de registro de preços decorrente do certame já foi assinada?
	Não

		O contrato decorrente da ata de registro de preços (que, porventura, seja objeto da representação/denúncia) já foi assinado?
	Não

		A ata de registro de preços decorrente do certame ainda possui saldo que permita novas contratações pelo órgão gerenciador ou por eventuais adesões?
	Não se aplica

	Análise:

	5.	De acordo com a informação do Sesi/DR/DF, a ata de registro de preços teria sido assinada por cinco empresas, em 14/7/2020, sendo que duas dessas empresas, entre elas a representante Bidden Comercial Ltda., não devolveram as atas assinadas (peça 22, p. 5) .
5.1	Consulta realizada no Portal de Compras Governamentais, na data de 18/8/2020, indica que ainda não foi publicada informação sobre a assinatura da referida ata de registro de preços (peça 27) .
5.2.	Está configurado o pressuposto do perigo da demora, uma vez que a ata de registro de preços ainda não foi formalmente assinada com a empresa representante.

	Perigo da Demora Reverso

	O serviço/bem é essencial ao funcionamento das atividades da Unidade Jurisdicionada
	Sim

	A Unidade Jurisdicionada entidade está coberta contratualmente pelo serviço com razoável vigência (há a possibilidade de voltar a fase ou refazer o certame, a depender da consequência da concessão de cautelar no caso concreto) ou admite prorrogação excepcional?
	Não

	Caso haja a possibilidade de manutenção do contrato com a atual prestadora dos serviços, as condições dessa contratação seriam melhores (menor preço e atendimento satisfatório) que o que se está em vias de contratar?
	Não se aplica

	Análise:

	6.	Embora, em análise inicial, não pareça ser atividade essencial ao funcionamento da entidade a manutenção de piscinas, uma vez existentes e em utilização nas unidades indicadas no edital, o fornecimento de cloro e outros produtos químicos tornam-se fundamentais para manutenção dos equipamentos, evitando prejuízos à entidade e aos seus usuários.
6.1.	Está configurado o pressuposto do perigo da demora reverso em razão da informação prestada pelo Sesi/DR/DF de que, ao tentar fazer uma compra emergencial em 28/5/2020, com vigência de dois meses, para aquisição de produtos para a manutenção de piscinas de diversas unidades, ficou impossibilitada de proceder à renovação da referida compra por não existir mais "quantitativo" (peça 22, p. 5) , sendo realizadas aquisições de insumos mediante dispensa de licitação (peça 22, p. 6) . 

	Plausibilidade Jurídica

	A Unidade Jurisdicionada está sujeita aos normativos supostamente infringidos?
	Sim

	Há plausibilidade nas alegações do representante ou nas verificações realizadas pela Unidade Técnica?
	Parcialmente

	Há indício de sobrepreço ou superfaturamento?
	Não

	Há grave risco de lesão ao erário, inexecução ou execução insatisfatória do objeto?
	Não

	Análise da resposta da diligência inicial:

	Item a) : informe se o licitante Bidden Comercial Ltda. (CNPJ 36.181.473/0001-80) apresentou o balanço patrimonial e, em caso afirmativo, se indicou os índices financeiros, com memória de cálculo, assinada por contador, conforme item 14.5.3 do edital, encaminhando documentos comprobatórios;
Manifestação da Unidade Jurisdicionada sobre os indícios de irregularidades (peças 22, p. 1, e 23) :
a) 	informa que a empresa Bidden Comercial Ltda., no âmbito do Pregão Eletrônico 9/2020, apresentou no dia 6/5/2020 o balanço patrimonial. No entanto, não apresentou os índices financeiros com memória de cálculo assinada por contador, quando convocada para apresentação de documentos de habilitação referente aos lotes licitados 2, 5, 16, 18, 23, 24 e 26, conforme dispõe o item 14.5.3 do Edital (peça 5, p. 9) ; e 
b) 	em atendimento ao solicitado, encaminhou documentação apresentada pela empresa, inserido na peça 23.
Análise:
7.	Salienta-se que a alegação principal da representante baseia-se no entendimento de que a empresa Bidden Comercial Ltda., na condição de microempresa optante pelo Simples Nacional, não teria obrigação de apresentar o balanço patrimonial, conforme art. 27 da Lei Complementar 123/2006 e art. 3º do Decreto 8.538/2015.
8.	Ocorre que o Decreto 8538/2015 não alcança o sistema "S" porque regulamenta o tratamento favorecido, diferenciado e simplificado para microempresas (ME) , empresas de pequeno porte (EPP) , agricultores familiares, produtores rurais pessoa física, microempreendedores individuais e sociedades cooperativas nas contratações públicas de bens, serviços e obras no âmbito da administração pública federal.
9.	Com relação à aplicação do art. 27 da Lei Complementar 123/2006, transcreve-se abaixo o referido dispositivo: 
 	Art. 27.  As microempresas e empresas de pequeno porte optantes pelo Simples Nacional poderão, opcionalmente, adotar contabilidade simplificada para os registros e controles das operações realizadas, conforme regulamentação do Comitê Gestor.
10.	Sobre a matéria, cabe salientar o entendimento deste Tribunal, com base na instrução da Unidade Técnica incorporada nas razões de decidir do Relator no Acórdão 5221/2016-TCU-Segunda Câmara (Relator: Ministro-Substituto André Luís) , com reprodução abaixo:
9.3.5.4.2. Além disso, esta Unidade Técnica questiona se o artigo 3º do Decreto 8.538/2015 encontra amparo legal. Para contextualizar esse tópico, lembra-se que o art. 27 da Lei Complementar 123/2006 atribuiu ao Comitê Gestor do Simples Nacional (CGSN) a definição do que seria a contabilidade simplificada para as micro e pequenas empresas, o qual, por meio da Resolução - CGSN 28/2008, repassou tal tarefa ao Conselho Federal de Contabilidade (CFC) . O CFC, inicialmente, adotou o seguinte entendimento - aprovado pela Resolução-CFC 1.115/2007:
' 7. A microempresa e a empresa de pequeno porte devem elaborar, ao final de cada exercício social, o Balanço Patrimonial e a Demonstração do Resultado, em conformidade com o estabelecido na NBC T 3.1, NBC T 3.2 e NBC T 3.3 (grifos ausentes do original) '
9.3.5.4.3. Embora o normativo supracitado tenha sido explicitamente revogado pela Resolução - CFC 1.330/2011, item semelhante consta da Resolução - CFC 1.418/2012 - Modelo Contábil para Microempresa e Empresa de Pequeno Porte, que está em vigor, a qual dispõe que'26. A entidade deve elaborar o Balanço Patrimonial, a Demonstração do Resultado e as Notas Explicativas ao final de cada exercício social. Quando houver necessidade, a entidade deve elaborá-los em períodos intermediários.'
9.3.5.4.4. Ressalta-se que esta Corte de Contas, por meio do Acórdão 3358/2012-TCU-Plenário - Relator: Ministro Raimundo Carreiro, adotara o entendimento de que o registro do balanço patrimonial das micro e pequenas empresas não seria necessário por força da Lei 9.317/1996. Ocorre, porém, que tal lei foi revogada pela LC 123/2006, não podendo mais ser fundamento para essa escusa.
9.3.5.4.5. Dessa forma, tendo as micro e pequenas empresas obrigação legal de elaborar o balanço patrimonial e a demonstração de resultados, bem como efetuar o competente registro (art. 1.181, CC) , havendo a exigência no edital de que os licitantes apresentem, entre os documentos para habilitação econômico-financeira, balanço patrimonial e demonstrações contábeis, conforme previsto no art. 31, inciso I, da Lei 8.666/1993, não há fundamento legal para que o Decreto 8.538/2015 dispense as micro e pequenas empresas de fazê-lo.
11.	Desse modo, considerando que a Resolução - CFC 1.418/2012 está vigente, à luz da jurisprudência desta Corte fica evidenciado que a ME/EPP deve elaborar balanço patrimonial, e, por consequência, a empresa representante também. 
12.	De todo modo, no âmbito do "Sistema S", aplica-se o seu regulamento próprio - e não a literalidade da Lei 8.666/1993, conforme jurisprudência deste Tribunal, a exemplo do Acórdão 907/1997-TCU-Plenário (Relator: Ministro Lincoln Magalhães da Rocha) , que consolidou a interpretação de que os Serviços Sociais Autônomos estão sujeitos aos seus regulamentos próprios devidamente publicados, conforme verifica-se nos seguintes excertos, extraídos do voto do relator, naquele feito:
3.7. A Lei nº 8.666/93 não poderia alargar o seu alcance, extrapolando o permitido pela Constituição, a entidades não pertencentes à Administração Direta e Indireta, e não o fez, conforme se depreende do parágrafo único do art. 1º, ao subordinar às normas para licitações e contratos da Administração Pública "além dos órgãos da administração direta, os fundos especiais, as autarquias, as fundações públicas, as empresas públicas, as sociedades de economia mista e demais entidades controladas direta ou indiretamente pela União, Estados, Distrito Federal e Municípios'. A expressão 'entidades controladas' diz respeito apenas às empresas ou sociedades nas quais a União ou suas empresas -- considerando-se a Administração Pública Federal -- detenha a maioria absoluta dos direitos de voto, nos termos do art. 243, § 2º, da Lei nº 6.404/76.
3.8. Assim, tanto o parágrafo único do art. 1º quanto o art. 119 da Lei nº 8.666/93 não podem abranger os serviços sociais autônomos porque eles não se inserem entre as entidades que compõem Administração Pública e tampouco são entidades controladas direta ou indiretamente pela União, nos termos definidos na Lei das Sociedades por Ações. Além do mais, a competência atribuída à União para legislar em matéria de licitações e contratos não abrange os serviços sociais autônomos porque, embora sendo beneficiários de recursos oriundos de contribuições parafiscais, não se incluem entre aquelas unidades e entidades classificadas nos dois grupos da Administração Pública indicados no art. 22, inciso XXVII, da Constituição Federal. Se a Lei nº 8.666/93, em perfeita consonância com a Constituição, não enumerou essas instituições entre aquelas a que se destina, é defeso ao intérprete fazê-lo.
3.11. A natureza singular dos serviços sociais autônomos, como entes de cooperação com o Poder Público, assim definido pela doutrina, com administração e patrimônio próprios, não os obriga a atuar como entidades da Administração Pública. Portanto, não se pode exigir dessas instituições a obediência às disposições da Lei nº 8.666/93, até porque, como vimos, a competência da União para legislar sobre licitações e contratos não se estende a esses serviços.
4. Portanto, é razoável que os serviços sociais autônomos, embora não integrantes da Administração Pública, mas como destinatários de recursos públicos, adotem, na execução de suas despesas, regulamentos próprios e uniformes, livres do excesso de procedimentos burocráticos, em que sejam preservados, todavia, os princípios gerais que norteiam a execução da despesa pública. Entre eles podemos citar os princípios da legalidade - que, aplicado aos serviços sociais autônomos, significa a sujeição às disposições de suas normas internas --, da moralidade, da finalidade, da isonomia da igualdade e da publicidade. Além desses, poderão ser observados nas licitações os princípios da vinculação ao instrumento convocatório do julgamento objetivo.  (...) 
13.	Nesse sentido, também cabe reproduzir excerto do voto condutor do Acórdão 1029/2011-TCU-Plenário (Relator: Ministro Augusto Nardes) :   
12. Antes de manifestar-me quando ao mérito do recurso, permito-me registrar que, de fato, a Decisão nº 907/1997-TCU-Plenário, bem como outros julgados deste Tribunal, solidificaram o entendimento de que a fiscalização a ser exercida por essa Corte de Contas sobre as entidades do Sistema "S" (Serviços Sociais Autônomos) deve levar mais em consideração à efetividade na concretização de seus objetivos e metas do que a estreita observância aos ditames da Lei nº 8.666/1993. Ficou estabelecido, assim, que essas entidades poderiam dispor de regulamentos próprios de licitações e contratos com procedimentos simplificados e adequados às suas especificidades. Entretanto, a deliberação ressalvou que tais normativos deveriam se pautar nos princípios constitucionais e legais aplicáveis às despesas públicas previstos na mencionada lei: legalidade, moralidade, finalidade, isonomia, igualdade e publicidade.
13. Na mesma linha, a Decisão nº 461/1998-Plenário consignou liberdade procedimental ao Sistema "S" para aprovar os regulamentos internos de suas unidades, deixando, patente o entendimento de que, por não estarem incluídos na lista de entidades enumeradas no Parágrafo único do art. 1º da Lei nº 8.666/1993, os Serviços Sociais Autônomos não estão sujeitos à estrita observância da referida Lei, e sim aos seus regulamentos próprios devidamente publicados.
14. Neste sentido, reiteradas deliberações se seguiram ratificando o entendimento em apreço, tais como os Acórdão 300/1998-TCU-Primeira Câmara, 384/1999-TCU-1ª Câmara, 21/2000-TCU-Plenário, 309/2000-TCU-Plenário, 41/2006-TCU-Plenário, 448/2006-TCU-1ª Câmara, 62/2007-TCU-Plenário, 146/2007-TCU-1ª Câmara, 328/2007-TCU-Plenário, 728/2007-TCU-2ª Câmara, 2.650/2007-TCU-1ª Câmara, entre diversos outros.
15. Aliás, releva observar que o citado Acórdão 384/1999-TCU-Primeira Câmara resultou de apreciação de Recurso de Reconsideração interposto pelo Senac/SP, no respectivo processo de prestação de contas, em que o Tribunal havia efetuado determinação àquela entidade com fundamento na Lei nº 8.666/1993, havendo o Sr. Relator assinalado que a jurisprudência do Tribunal reconhece que os órgãos integrantes do dito Sistema "S" não integram a administração pública, não se sujeitando, portanto, à obediência ao citado diploma legal. Com base nesse entendimento do TCU o Senai/DN aprovou o seu Regulamento de Licitações e Contratos por meio do ato ad referendum nº 3/1998, de 28/8/1998 (modificado e aprovado pelos atos ad referendum nº s 2/2001, de 22/10/2001 e 3/2002 de 30/10/2002) , baseado no qual vem realizando seus certames licitatórios e contratações.
 (grifos ausentes no original) 
14.	Assim, verifica-se que a exigência de apresentação do balanço patrimonial das empresas licitantes realizado pelo Sesi/DR/DF não se afigura indevido. Ressalte-se, porém, que a empresa Bidden Comercial Ltda. apresentou tempestivamente o devido Balanço Patrimonial e a Demonstração de Resultados do Exercício, ambos com data de 12/3/2020, ainda que não tenha apresentado a memória de cálculo, conforme reconhecido pelo próprio Sesi/DR/DF (peça 22, p. 1) , que, em resposta à diligência realizada, encaminhou os mencionados documentos, inseridos na peça 23.
15.    	Dessa maneira, constata-se que a alegação da representante é improcedente no que concerne ao seu entendimento que estaria desobrigada da apresentação do balanço patrimonial, ainda que tenha apresentado esse documento durante o certame. 
16.	Por outro lado, releva salientar que o Sesi/DR/DF não deu provimento ao recurso administrativo interposto pela representante no decorrer no certame (peça 8) , utilizando como base de argumentação para o seu julgamento (peça 11) a não aplicabilidade da Lei Complementar 123/2006 no certame, de forma geral, tendo como suporte o item 1.2 do edital (peça 5, p. 1) , a seguir reproduzido:
1.2. Não se aplica à presente licitação as disposições contidas na Lei Complementar nº . 123/2006.
17.	O TCU, ao apreciar representações envolvendo o Sesi/SP (TC Processo 034.978/2017-8 e TC Processo 035.074/2017-5) sobre o tratamento diferenciado previsto nos artigos 44, 47 e 48 da Lei Complementar 123/2006, em prol das ME e das EPP em processos licitatórios realizados no âmbito do sistema "S", se manifestou nos termos do voto condutor do Acórdão 1784/2018-TCU-Plenário (Relator: Ministro-Substituto André Luís de Carvalho) , conforme excerto abaixo: 
8. O tratamento diferenciado previsto pelos arts. 44, 47 e 48 da LC n.º 123, de 2006, em prol das ME e das EPP não se aplicaria necessariamente às entidades do Sistema "S", inobstante a possibilidade de esse tratamento passar a ser inserido nos regulamentos próprios dessas entidades.
9. Desde a prolação da Decisão 907/1997-Plenário, o TCU já entendeu que as entidades do Sistema "S" não integrariam a administração federal indireta e, como destinatários de recursos públicos, poderiam editar os seus regulamentos próprios, observando, em todo caso, os princípios gerais da administração pública, a exemplo dos princípios da legalidade, da moralidade, da finalidade, da isonomia, da igualdade e da publicidade.
10. Não se mostra adequada, assim, a proposta da unidade técnica no sentido de que as aludidas entidades deveriam necessariamente respeitar os arts. 44, 47 e 48 da LC n.º 123, de 2006, até porque as suas disposições seriam dirigidas "à administração direta e indireta, autárquica e fundacional, federal, estadual e municipal", não se impondo sobre as entidades do Sistema "S".
11. Bem se sabe que, ao estabelecer o prazo limite para as entidades paraestatais adotarem as providências necessárias à adaptação dos respectivos normativos, o art. 77 da LC n.º 123, de 2006, se referia especificamente às questões tributárias e contributivas, em face do "Regime Especial Unificado de Arrecadação de Tributos e Contribuições devidas pelas Microempresas e Empresas de Pequeno Porte" dentro do "Simples Nacional", não tendo o Decreto n.º 6.204, de 2007, com a subsequente modificação introduzida pelo Decreto n.º 8.538, de 2015, feito qualquer exigência ou referência em relação às entidades paraestatais, ao regulamentar os arts. 42 a 45 e 47 a 49 (aquisições públicas) da referida LC n.º 123, de 2006.
12. A despeito, no entanto, de isso não ser legalmente imposto ao Sistema "S", as correspondentes entidades podem passar a prever o subjacente tratamento diferenciado nos seus regulamentos próprios, em homenagem ao princípio da isonomia.
18.	Desse modo, a jurisprudência do TCU evidencia que os artigos 44, 47 e 48 da Lei Complementar 123/2006 não são aplicáveis no âmbito do sistema "S", considerando que as suas disposições seriam dirigidas "à administração direta e indireta, autárquica e fundacional, federal, estadual e municipal", razão pela qual depreende-se que o mesmo entendimento possa ser estendido à toda Seção I "Das Aquisições Públicas", abrangendo os artigos 42 a 49 da supracitada Lei Complementar.
19. 	No entanto, quanto às demais partes da referida Lei, particularmente no que concerne ao art. 17, ao tratar "Das Vedações e ao Ingresso no Simples Nacional", resta a dúvida se não caberia ao sistema "S" sua observância, verbis: 
Art. 17. Não poderão recolher os impostos e contribuições na forma do Simples Nacional a microempresa ou empresa de pequeno porte:
 (...) 
19.1.	Saliente-se que nos editais emitidos pelo Sesi/SP referentes aos processos apreciados na aludida deliberação, diferentemente do item 1.2 do edital do Pregão Eletrônico 9/2020 realizado pelo Sesi/DF, ora analisado, não incluíram um item generalizando a não aplicação da Lei Complementar 123/2006, mas sim um item explicitando uma previsão específica, como por exemplo no edital constante no TC Processo 035.074/2017-5:  
2.2.1.1.3. A empresa optante pelo Simples Nacional que venha a ser contratada estará sujeita à exclusão obrigatória do Simples Nacional a contar do mês seguinte ao da contratação, em consequência do que dispõem o art. 17, inciso XII, o art. 30, inciso II e o art. 31, inciso II, da Lei Complementar n°123, de 2006;
20.	Ocorre que naquele feito tratava-se da contratação de serviços, com preenchimento de planilhas de custos pelas empresas licitantes que sofreriam impactos decorrentes das vedações dispostas no art. 17 da Lei Complementar 123/2006, com favorecimento da ME/EPP.
21.	No caso concreto, considerando que o objeto licitado refere-se ao fornecimento de insumos, e não prestação de serviços, observa-se que o não preenchimento de planilhas de custos termina por não resultar em implicações decorrentes da não aplicação da Lei Complementar 123/2006, de forma geral, razão pela qual é passível de aceitação o dispositivo expresso no item 1.2 do edital em tela (peça 5, p. 1) .           
Item b) : informe a motivação para exigência de memória de cálculo como informação imprescindível, consoante consta do item 14.5.3."a" do Edital, que não poderia ser complementada posteriormente, em diligência, caso fosse necessário, ferindo o princípio da razoabilidade e o rol exaustivo das exigências de habilitação, conforme disposto no art. 12, III, do Regulamento de Licitações e Contratos do Sesi;
Manifestação da Unidade Jurisdicionada (peça 22, p. 2) :
a) 	esclarece que o art. 12, III, "a", do Regulamento de Licitações e Contratos do Sesi (peça 15, p. 44) dispõe que a comprovação da situação financeira da empresa será realizada mediante cálculo de índices contábeis, visando verificar se a empresa licitante tem saúde financeira para atender ao objeto. Salienta que não se trata de excesso de formalismo, mas sim segurança em atenção ao cumprimento contratual; e
b) 	acrescenta que a diligência é utilizada para esclarecer ou complementar a instrução, caso a empresa tivesse apresentado um documento com vício sanável. Considera que no caso concreto a empresa sequer apresentou o documento exigido no edital, razão pela qual a diligência possibilitaria a inclusão posterior de documento, o que contraria o item 26.3 do Edital (peça 5, p. 15) .
Análise:
22.	Em princípio, observa-se que o art. 12, III, "a" do Regulamento de Licitações e Contratos do Sesi (peça 15, p. 44) não obriga a apresentação da memória de cálculo, conforme transcrição abaixo:
Art. 12. Para a habilitação nas licitações poderá, observado o disposto no Parágrafo único, ser exigida dos interessados, no todo ou em parte, conforme se estabelecer no instrumento convocatório, documentação relativa a: 
 (...) 
III) qualificação econômico-financeira:
a) balanço patrimonial e demonstrações contábeis do último exercício social, ou balanço de abertura no caso de empresa recém-constituída, que comprovem a situação financeira da empresa, por meio do cálculo de índices contábeis previstos no instrumento convocatório; 
 (grifos apostos na transcrição) 
23.	Por outro lado, os itens 14.5.2 e 14.5.3 "a" do edital (peça 5, p. 8-9) exigem a apresentação da memória de cálculo pelo licitante, conforme se verifica a seguir:  
14.5.2. Balanço patrimonial e demonstrações contábeis do último exercício social, já exigíveis e apresentados na forma da lei, que comprovem a boa situação financeira da empresa, vedada a sua substituição por balancetes ou balanços provisórios, podendo ser atualizados por índices oficiais quando encerrado há mais de 3 (três) meses da data de apresentação da proposta. O licitante deverá apresentar memória de cálculo, com uma casa decimal, desprezando-se as demais e com indicação do índice utilizado, devidamente assinada por Contador.
14.5.3. Comprovação de situação financeira da empresa constatada mediante obtenção de índices de Liquidez Geral (LG) , Solvência Geral (SG) e Liquidez Corrente (LC) , resultantes da aplicação das fórmulas abaixo descritas. Somente serão consideradas habilitadas as empresas que obtiverem, nos índices acima, resultados maiores do que 1,00 (um) , devendo ser consideradas apenas duas casas decimais, desprezando-se as demais.
 (...) 
a) As licitantes que apresentarem resultado menor ou igual a 1 (um) , em qualquer um dos índices acima, deverão comprovar capital social ou patrimônio líquido de 10% (dez por cento) do valor total estimado para homologação, constantes do Anexo II deste Instrumento. O licitante deverá apresentar memória de cálculo devidamente assinada por Contador.
 (grifos ao transcrever) 
24.	Embora o edital possa exigir a apresentação do balanço patrimonial e os índices aplicados, em consonância com o art. 12, III, "a" do Regulamento de Licitações e Contratos do Sesi, a exigência de memória de cálculo fere o princípio da razoabilidade e do formalismo moderado, visto que para sanar dúvidas na documentação de habilitação, já tendo sido apresentado o balanço patrimonial, o Sesi/DR/DF poderia fazer uma diligência nos termos dos itens 14.19 e 26.3 do edital, à peça 5, p. 10 e 15, respectivamente, objetivando aproveitar a melhor proposta apresentada, visto que as informações necessárias (no caso, os índices contáveis) já poderiam ser calculados a partir dos documentos apresentados.   
25.	A jurisprudência do TCU é vasta no que concerne à adoção do princípio do formalismo moderado e possibilitando o saneamento de falhas ao longo do procedimento licitatório, conforme reproduzido nos seguintes exemplos:
Acórdão 1795/2015-TCU-Plenário (Relator: Ministro José Múcio) 
É irregular a inabilitação de licitante em razão de ausência de informação exigida pelo edital, quando a documentação entregue contiver de maneira implícita o elemento supostamente faltante e a Administração não realizar a diligência prevista no art. 43, § 3º, da Lei 8.666/1993, por representar formalismo exagerado, com prejuízo à competitividade do certame. 
Acórdão 357/2015-TCU-Plenário (Relator: Ministro Bruno Dantas) 
Falhas formais, sanáveis durante o processo licitatório, não devem levar à desclassificação da licitante. No curso de procedimentos licitatórios, a Administração Pública deve pautar-se pelo princípio do formalismo moderado, que prescreve a adoção de formas simples e suficientes para propiciar adequado grau de certeza, segurança e respeito aos direitos dos administrados, promovendo, assim, a prevalência do conteúdo sobre o formalismo extremo, respeitadas, ainda, as praxes essenciais à proteção das prerrogativas dos administrados. 
Acórdão 3381/2013-TCU-Plenário (Relator: Ministro Valmir Campelo) 
O disposto no caput do art. 41 da Lei 8.666/1993, que proíbe a Administração de descumprir as normas e o edital, deve ser aplicado mediante a consideração dos princípios basilares que norteiam o procedimento licitatório, dentre eles o da seleção da proposta mais vantajosa. 
26.	Ocorre que, no caso concreto, em decorrência do disposto nos itens 14.5.2 e 14.5.3 "a" do edital (peça 5, p. 8-9) , ao se exigir expressamente a apresentação da memória de cálculo, além do balanço patrimonial e indicações dos índices, não seria razoável a realização da diligência requerida pelo representante, visto que caracterizaria inclusão posterior de documento, contrariando o princípio de vinculação ao instrumento convocatório, com descumprimento do item 26.3 do edital (peça 5, p.15) , além de ferir o princípio da isonomia frente às demais empresas licitantes que apresentaram a referida memória de cálculo requerida no edital. Desse modo, não recai suspeição de dolo ou erro grosseiro sobre o procedimento do pregoeiro em não promover tal diligência.
27.	Ressalte-se, no entanto, que, nesse mesmo Pregão Eletrônico 9/2020, a empresa representante Bidden Comercial Ltda., que tinha sido inabilitada para os itens licitados 2, 5, 16, 18, 23, 24 e 26, por não apresentar a mencionada memória de cálculo, resolveu incluir posteriormente esse documento e foi habilitada nos itens 9, 10, 12 e 27, conforme consta da resposta do Sesi/DF (peça 22, p. 5) e comprovado pelo Termo de Homologação (peça 26) . 
28.	Assim, o Sesi/DF, ao arrepio do edital e de forma incoerente ante a motivação que deu suporte à inabilitação inicial da representante, ou seja, a impossibilidade de inclusão posterior da memória de cálculo previsto no edital, terminou por manter essa inabilitação para alguns lotes, mas habilitando a mesma empresa para outros lotes, considerando que (i) a memória de cálculo foi apresentada, ainda que forma intempestiva; (ii) outras empresas haviam sido inabilitadas; e (iii) a conclusão do certame requeria urgência, para não impactar o fornecimento de insumos. Dessa forma, o Sesi/DR/DF resolveu adotar procedimentos diversos nos julgamentos dos itens licitados, contrariando flagrantemente o princípio da isonomia. 
29.	Desse modo, da análise desse tópico diligenciado verifica-se:
a) 	ser improcedente a alegação do representante ao pugnar pela realização de diligência para permitir a inclusão da memória de cálculo prevista nos itens 14.5.2 e 14.5.3 "a" do edital (peça 5, p. 8-9) , visto que sua realização caracterizaria inclusão posterior de documento, em descumprimento ao item 26. 3 do edital, contrariando os princípios da vinculação ao instrumento convocatório e de isonomia;
b) 	caber dar ciência ao Sesi/DR/DF em decorrência das seguintes impropriedades ocorridas na realização do Pregão Eletrônico 9/2020:
b.1) 	inclusão de exigência de apresentação da memória de cálculo nos itens 14.5.2 e 14.5.3 "a" do edital, extrapolando o art. 12, III, "a" do Regulamento de Licitações e Contratos do Sesi, que, ao dispor sobre a apresentação de balanço patrimonial e demonstrações contábeis que comprovem a situação financeira da empresa, por meio do cálculo de índices contábeis previstos no instrumento convocatório, não obriga a apresentação da memória de cálculo. Assim, o referido edital, além de desbordar o Regulamento de Licitações e Contratos do Sesi, contraria o princípio do formalismo moderado e a jurisprudência deste Tribunal, a exemplo dos Acórdão 1795/2015-TCU-Plenário, 357/2015-TCU-Plenário e 3381/2013-TCU-Plenário; e
b.2) 	adoção de procedimentos diversos nos julgamentos dos itens licitados, a exemplo da inabilitação da empresa Bidden Comercial Ltda. nos itens 2, 5, 16, 18, 23, 24 e 26, por não apresentar a memória de cálculo prevista nas cláusulas 14.5.2 e 14.5.3 "a" do edital, e habilitação da mesma empresa para os itens licitados 9, 10, 12 e 27, após inclusão posterior do referido documento, contrariando o princípio da isonomia, previsto no art. 2º do Regulamento de Licitações e Contratos (RLC) do Sesi.  
Item c) : informe a motivação para inabilitação do referido licitante, ainda que não tenha apresentado a memória de cálculo dos índices financeiros, considerando que o edital previa que, não possuindo os índices exigidos no edital, a licitante deveria comprovar patrimônio líquido de pelo menos 10% de cada lote vencido, tendo sido informado pela aludida sociedade empresária que apresentou patrimônio líquido de R$ 48.271,97, o que lhe permitiria participar de lotes de até R$ 482.719,70;
Manifestação da Unidade Jurisdicionada (peça 22, p. 3-4) :
a) 	informa, em síntese, que a inabilitação da empresa Bidden Comercial Ltda. se deu em razão da ausência da apresentação da memória de cálculo, assinada pelo contador, conforme solicitação expressa nos itens 14.5.2 e 14.5.3 do Edital (peça 5, p. 8-9) ;
b) 	ressalta que o Sesi/DR/DF ao proceder a referida inabilitação da empresa observou os princípios da vinculação ao instrumento convocatório e da isonomia. Informa que doze empresas participaram da referida licitação, sendo que a representante e outras duas empresas não apresentaram a memória de cálculo exigida no edital;
c) 	quanto à comprovação do patrimônio líquido previsto no item 14.5.3."a" do edital (peça 5, p. 9) , esclarece que era imprescindível a apresentação da memória de cálculo. Além disso, salienta que a empresa cadastrou a proposta inicial no valor de R$ 815.096,80, portanto, na hipótese de ser vencedora de todos os lotes licitados, o patrimônio líquido informado seria menor que 10%; e
d) 	acrescenta que, em cumprimento aos princípios da vinculação ao instrumento convocatório e da isonomia, o Sesi/DR/DF não poderia admitir que a memória de cálculo não fosse apresentada, ou mesmo apresentada intempestivamente.
Análise:
30.	De acordo com a inicial desta representação, em suma, a empresa Bidden solicita a suspensão dos itens licitados 2, 5, 16, 18, 23, 24 e 26, para os quais foi inabilitada, no estado em que se encontra, até manifestação posterior deste Tribunal (peça 1, p. 10) .
31.	Com base nas informações extraídas da Ata de Realização do Certame (peça 7) e do Termo de Homologação (peça 26) , demonstra-se abaixo o quadro resumo comparativo entre as propostas da empresa representante e aquelas homologadas, visando medir a materialidade decorrente da inabilitação da empresa Bidden no certame em comento:
	Lote (item) 
	Homologado (R$) 
I
	Peça 26
	Proposta Bidden (R$) 
II
	Peça 7
	Dif. (R$) 
I - II
	Dif. (%) 
I / II

	  2
	112.309,12
	p. 1
	112.398,80
	p. 27
	-89,68
	     -

	  5
	  13.172,00
	p. 2-3
	  13.100,00
	p. 34
	  72,00
	     -

	16
	    8.811,00
	p. 6
	    8.818,70
	p. 55
	-7,70
	     -

	18
	    1.095,48
	p. 7
	    1.094,40
	p. 65
	    1,08
	     -

	23
	    2.922,56  
	p. 8-9
	    2.922,49
	p. 74
	    0,07
	     -

	24
	       745,92  
	p. 9
	       744,80
	p. 78
	    1,12
	     -

	26
	    1.762,96
	p. 9-10
	    1.761,80
	p. 83
	    1,16 
	     -

	TOTAL
	140.819,04
	    -
	140.840,99
	    -
	-21,95
	  -0, 015

32.	Conforme demonstrado no quadro resumo supra, o somatório dos valores homologados dos mencionados itens licitados (R$ 140.819,04) , com pedido de medida cautelar para suspensão nos autos, é inferior ao somatório dos valores propostos no certame pela empresa representante para os mesmos itens (R$ 140.840,99) , portanto, com a diferença de R$ 21,95 (0,015%) , favorável à homologação efetivada.
33.	Nesse contexto, não obstante a constatação de impropriedades cometidas na realização do certame, as quais serão objeto de ciência da Unidade Jurisdicionada, está afastada a hipótese de ofensa ao princípio de economicidade da contratação pública, não se configurando lesão ao erário.
34.	A jurisprudência deste Tribunal é no sentido de não compensar o prosseguimento de representação cujo potencial prejuízo seja inferior a todos os trâmites e custos administrativos que, no caso concreto, possam advir de possível retorno do certame em apreço à fase de análise de propostas nesse sentido, bem como em relação aos custos de eventual apuração dos fatos pelo TCU até a deliberação quanto ao mérito, a exemplo do Acórdão 2082/2014-TCU-Segunda Câmara (Relatora: Ministra Ana Arraes) , cujo voto é parcialmente reproduzido a seguir:   
10. A potencial lesão ao interesse público deve ser avaliada confrontando-se o suposto prejuízo com todos os trâmites e custos administrativos que a condução de uma nova licitação requer, bem como os advindos da eventual apuração dos fatos até a decisão final desta Corte. No caso em exame, entendo que esse suposto prejuízo não tem expressividade suficiente para suplantar esses custos.
35.	Assim, não se verifica a presença de interesse público no aprofundamento da presente representação, à luz do entendimento de que o direito de representação de licitante perante esta Corte deve estar subordinado ao interesse público. Tal entendimento, inclusive, levou a importante mudança no próprio Regimento Interno do Tribunal, introduzida a partir de 1º/1/2012. Até então, o artigo 276 do Regimento autorizava o TCU a adotar medida cautelar "em caso de urgência, de fundado receio de grave lesão ao erário ou a direito alheio ou de risco de ineficácia da decisão de mérito". Na nova redação do regimento, contudo, o mesmo artigo passou a condicionar a adoção da medida cautelar não mais a fundado receio de grave lesão "a direito alheio", mas em razão de fundado receio de grave lesão "ao interesse público". Com base tanto em sua jurisprudência consolidada quanto na nova redação de seu regimento, passou o Tribunal a afastar de sua competência representações cuja finalidade não seja a defesa do interesse público. Por isso, ainda que ocorra na licitação flagrante violação a dispositivo da lei ou do edital, sem que dela resulte lesão ao interesse público, entende o TCU que nesse caso a esfera adequada a ser acionada pelo terceiro prejudicado é o Poder Judiciário.
Item d) : informe se foi realizada a assinatura da ata de registro de preços decorrente do pregão eletrônico 9/2020 e a respectiva celebração contratual;
Manifestação da Unidade Jurisdicionada (peça 22, p. 5) :
a) 	informa que a ata de registro de preços foi assinada em 14/7/2020 com cinco empresas interessadas, sendo que três delas ainda não tinham devolvido as atas assinadas, por ocasião da resposta da Unidade Jurisdicionada; e
b) 	acrescenta que já foram solicitados produtos decorrentes da referida ata de registro de preços.
Análise:
36.	De acordo com a informação do Sesi/DR/DF, depreende-se que a ata de registro de preços não foi formalmente assinada com a empresa representante, Bidden Comercial Ltda. (peça 22, p. 5) .
37.	Segundo consta na resposta da Unidade Jurisdicionada, a referida ata teria sido assinada em 14/7/2020 por cinco empresas, sendo que duas dessas empresas, entre elas a representante, não devolveram as atas assinadas, até então (peça 22, p. 5) .
38.	Ademais, em consulta realizada no Portal de Compras Governamentais, na data de 18/8/2020 (peça 27) , verifica-se que ainda não foi publicada informação sobre a assinatura da referida ata de registro de preços (https://www2.comprasnet.gov.br/siasgnet-atasrp/public/pesquisarLicitacaoSRP.do?method=pesquisar) .
Item e) : informe se há cobertura contratual para o fornecimento objeto do certame e, em caso afirmativo, sua respectiva vigência, comunicando ainda quanto à possibilidade de manutenção desse possível contrato;
Manifestação da Unidade Jurisdicionada (peça 22, p. 5) :
a) 	informa que, ao tentar fazer uma compra emergencial em 28/5/2020, com vigência de dois meses, para aquisição de produtos para a manutenção de piscinas de diversas unidades, ficou impossibilitada de proceder a renovação da referida compra por não existir mais "quantitativo".
Análise:
39.	O Sesi/DR/DF informa, à peça 22, p. 5-6, que o prolongamento da duração do certame causaria impacto no fornecimento de insumos, os quais já estavam sendo adquiridos mediante dispensa de licitação (peça 22, p. 5-6) . 
40.	Assim, constata-se que não há cobertura para fornecimento do objeto licitado, estando configurado o pressuposto do perigo da demora reverso. 
Conclusões: 
41.	Feitas essas considerações, propõe-se indeferir o pedido de medida cautelar, uma vez ausente o pressuposto da plausibilidade jurídica, essencial para sua concessão, e por restar caracterizado o perigo da demora reverso.
42.	Além disso, diante do exposto, os elementos constantes dos autos permitem, desde já, a avaliação quanto ao mérito da presente representação como parcialmente procedente.
43.	Será proposta, portanto, ciência, na forma descrita nesta instrução.

	F. Impacto dos Encaminhamentos Propostos

	Haverá impacto relevante na Unidade Jurisdicionada e/ou na sociedade, decorrente dos encaminhamentos propostos?
	Não

	G. Pedido de Ingresso aos Autos, de Informações/Vistas/Cópias, e de Sustentação Oral

	Há pedido de ingresso aos autos?
	Não

	Há pedido de informações/vistas/cópia do processo?
	Não

	Há pedido de sustentação oral?
	Não

	H. Processos Conexos e Apensos

	Há processos conexos noticiando possíveis irregularidades na contratação ora em análise?
	Não

	Há processos apensos?
	Não

	I. Proposta de Encaminhamento

	44.	Em virtude do exposto, propõe-se:
44.1.	conhecer da representação, satisfeitos os requisitos de admissibilidade constantes no art. 113, § 1º, da Lei 8.666/1993, c/c os arts. 235 e 237, VII, do Regimento Interno deste Tribunal, e no art. 103, § 1º, da Resolução - TCU 259/2014;
44.2.	no mérito, com fundamento no art. 276, § 6º, do Regimento Interno deste Tribunal, considerar a presente representação parcialmente procedente;
44.3.	indeferir o pedido de concessão de medida cautelar formulado pelo representante;
44.4.	dar ciência ao Serviço Social da Indústria - Departamento Regional do Distrito Federal (Sesi/DR/DF) , com fundamento no art. 9º, inciso I, da Resolução - TCU 315/2020, sobre as seguintes impropriedades/falhas, identificadas no Pregão Eletrônico 9/2020, para que sejam adotadas medidas internas com vistas à prevenção de outras ocorrências semelhantes:
a) 	inclusão de exigência de apresentação da memória de cálculo dos índices contábeis nos itens 14.5.2 e 14.5.3 "a" do edital, extrapolando o disposto no art. 12, III, "a" do Regulamento de Licitações e Contratos do Sesi, que, ao dispor sobre a apresentação de balanço patrimonial e demonstrações contábeis que comprovem a situação financeira da empresa, por meio do cálculo de índices contábeis previstos no instrumento convocatório, não obriga a apresentação, pelos licitantes, da memória de cálculo. Assim, o referido edital, além de desbordar o Regulamento de Licitações e Contratos do Sesi, contraria o princípio do formalismo moderado e a jurisprudência deste Tribunal, a exemplo dos Acórdão 1795/2015-TCU-Plenário, 357/2015-TCU-Plenário e 3381/2013-TCU-Plenário; e 
b) 	adoção de procedimentos divergentes nos julgamentos dos itens licitados, ao proceder à inabilitação da empresa Bidden Comercial Ltda. nos itens 2, 5, 16, 18, 23, 24 e 26, por não apresentar a memória de cálculo prevista nas cláusulas 14.5.2 e 14.5.3 "a" do edital, e à habilitação da mesma empresa para os itens licitados 9, 10, 12 e 27, após inclusão posterior do referido documento, contrariando o princípio da isonomia, previsto no art. 2º do Regulamento de Licitações e Contratos do Sesi;
44.5	encaminhar cópia da presente instrução ao Serviço Social da Indústria - Departamento Regional do Distrito Federal (Sesi/DR/DF) , no sentido de auxiliar na adoção de providências visando a prevenção de outras ocorrências semelhantes;  
44.6.	encaminhar cópia do acórdão que vier a ser prolatado ao Serviço Social da Indústria - Departamento Regional do Distrito Federal (Sesi/DR/DF) e ao representante, informando que o seu inteiro teor, incluindo o relatório e o voto que o fundamentam, poderá ser consultado no endereço www.tcu.gov.br/acordaos; e
44.7.	arquivar os presentes autos, nos termos art. 169, III, do Regimento Interno deste Tribunal."

3.	É o relatório.

8.1. André Luis Pinheiro Guimarães (33.822/OAB-DF) e outros, representando Departamento Regional do Sesi No Distrito Federal.  
8.2. Tiago Sandi (35917/OAB-SC), representando Bidden Comercial Ltda.

Não atuou.

REPRESENTAÇÃO. SERVIÇO SOCIAL DA INDÚSTRIA - DEPARTAMENTO REGIONAL DO DISTRITO FEDERAL (SESI/DR/DF). PREGÃO ELETRÔNICO 9/2020. EXIGÊNCIA DE MEMÓRIA DE CÁLCULO DOS ITENS CONTÁBEIS. AFRONTA AO REGULAMENTO DE LICITAÇÕES DO SESI. PARCIAL PROCEDÊNCIA. CIÊNCIA. ARQUIVAMENTO.

REPRESENTAÇÃO (REPR)

Secretaria de Controle Externo de Aquisições Logísticas (Selog).

Relato o presente processo em razão de sorteio realizado na forma do art. 18-B da Resolução-TCU 175/2005.
2.	Conforme assentado no relatório precedente, trata-se de representação, com pedido de medida cautelar, oferecida por Bidden Comercial Ltda., em face de supostas irregularidades constantes do Pregão Eletrônico 9/2020, a cargo do Serviço Social da Indústria - Departamento Regional do Distrito Federal (Sesi/DR/DF) , que tem por objeto o registro de preços para eventual fornecimento de materiais para manutenção das piscinas das Unidades Operacionais do SESI Sobradinho, Gama e Taguatinga/DF.
3.	A representante alegou, em suma, que teria sido indevidamente inabilitada do certame por não ter, segundo arguiu, apresentado memória de cálculo dos índices contábeis nem balanço patrimonial. 
4.	A licitação encontra-se homologada (6/7/2020) . Até então não foi publicada informação sobre a assinatura da referida ata de registro de preços.    
5.	Por sua vez, a Selog diligenciou à unidade jurisdicionada e, após exame das respostas apresentadas, propôs conhecer da representação, indeferir o pedido de medida cautelar e, no mérito, considerá-la parcialmente procedente para dar ciência ao Sesi/DF das seguintes impropriedades:
a) 	inclusão de exigência de apresentação da memória de cálculo dos índices contábeis nos itens 14.5.2 e 14.5.3 "a" do edital, extrapolando o disposto no art. 12, III, "a" do Regulamento de Licitações e Contratos do Sesi, que, ao dispor sobre a apresentação de balanço patrimonial e demonstrações contábeis que comprovem a situação financeira da empresa, por meio do cálculo de índices contábeis previstos no instrumento convocatório, não obriga a apresentação, pelos licitantes, da memória de cálculo. Assim, o referido edital, além de desbordar o Regulamento de Licitações e Contratos do Sesi, contraria o princípio do formalismo moderado e a jurisprudência deste Tribunal, a exemplo dos Acórdão 1795/2015-TCU-Plenário (Relator Ministro José Mucio) , 357/2015-TCU-Plenário (Relator Ministro Bruno Dantas) e 3381/2013-TCU-Plenário (Relator Ministro Valmir Campelo) ; e 
b) 	adoção de procedimentos divergentes nos julgamentos dos itens licitados, ao proceder à inabilitação da empresa Bidden Comercial Ltda. nos itens 2, 5, 16, 18, 23, 24 e 26, por não apresentar a memória de cálculo prevista nas cláusulas 14.5.2 e 14.5.3 "a" do edital, e à habilitação da mesma empresa para os itens licitados 9, 10, 12 e 27, após inclusão posterior do referido documento, contrariando o princípio da isonomia, previsto no art. 2º do Regulamento de Licitações e Contratos do Sesi.
6.	Razão assiste à unidade técnica. Vejamos. 
7.	A representação deve ser conhecida pois satisfeitos os requisitos de admissibilidade constantes no art. 113, § 1º, da Lei 8.666/1993, c/c os arts. 235 e 237, VII, do Regimento Interno deste Tribunal, e no art. 103, § 1º, da Resolução - TCU 259/2014.
8.	Quanto à eventual concessão de cautelar, ressalto, na esteira do que defende a Selog, que resta ausente o pressuposto da plausibilidade jurídica. Ademais, está caracterizado o perigo da demora reverso.
9.	No que se refere ao mérito, a representação afigura-se parcialmente procedente no que toca aos seguintes pontos do edital:
"14.5. Qualificação Econômico-Financeira:
14.5.2. Balanço patrimonial e demonstrações contábeis do último exercício social, já exigíveis e apresentados na forma da lei, que comprovem a boa situação financeira da empresa, vedada a sua substituição por balancetes ou balanços provisórios, podendo ser atualizados por índices oficiais quando encerrado há mais de 3 (três) meses da data de apresentação da proposta. O licitante deverá apresentar memória de cálculo, com uma casa decimal, desprezando-se as demais e com indicação do índice utilizado, devidamente assinada por Contador. 
a) No caso de empresa constituída no exercício social vigente, admite-se a apresentação de balanço patrimonial e demonstrações contábeis referentes ao período de existência da sociedade.
14.5.3. Comprovação de situação financeira da empresa constatada mediante obtenção de índices de Liquidez Geral (LG) , Solvência Geral (SG) e Liquidez Corrente (LC) , resultantes da aplicação das fórmulas abaixo descritas. Somente serão consideradas habilitadas as empresas que obtiverem, nos índices acima, resultados maiores do que 1,00 (um) , devendo ser consideradas apenas duas casas decimais, desprezando-se as demais.
a) As licitantes que apresentarem resultado menor ou igual a 1 (um) , em qualquer um dos índices acima, deverão comprovar capital social ou patrimônio líquido de 10% (dez por cento) do valor total estimado para homologação, constantes do Anexo II deste Instrumento. O licitante deverá apresentar memória de cálculo devidamente assinada por Contador." (Grifei) 
10.	Note-se que as aludidas cláusulas estabelecem, em síntese, como condição para qualificação econômico-financeira, a apresentação de memória de cálculo dos índices contábeis.
11.	Sucede, contudo, que a referida exigência extrapola o art. 12, III, "a" do Regulamento de Licitações e Contratos do Sesi, in verbis:
"Art. 12. Para a habilitação nas licitações poderá, observado o disposto no Parágrafo único, ser exigida dos interessados, no todo ou em parte, conforme se estabelecer no instrumento convocatório, documentação relativa a: 
III) qualificação econômico-financeira: 
a) balanço patrimonial e demonstrações contábeis do último exercício social, ou balanço de abertura no caso de empresa recém-constituída, que comprovem a situação financeira da empresa, por meio do cálculo de índices contábeis previstos no instrumento convocatório;"
12.	O Regulamento não exige a apresentação de memória de cálculo.
13.	Além disso, consoante demostrado pela Selog, a exigência prevista no edital do certame desborda do princípio do formalismo moderado.
14.	Procedente, portanto, a representação neste ponto.
15.	Ante o exposto, acolho as propostas da unidade instrutiva, as quais integram as presentes razões de decidir, e Voto no sentido de que seja adotado o Acórdão que ora submeto a este Plenário.
TCU, Sala das Sessões Ministro Luciano Brandão Alves de Souza, em 2 de setembro de 2020.
RAIMUNDO CARREIRO 
Relator